【裁判字號】    92,台上,5959
【裁判日期】    921023
【裁判案由】    偽造文書等罪
【裁判全文】
最高法院刑事判決                              九十二年度台上字第五九五九號
    上  訴  人  連明進
    被      告  甲○○
                丙○○
                乙○○
右上訴人因自訴被告等偽造文書等罪案件，不服台灣高等法院台中分院中華民國九十
二年七月二日第二審更審判決（九十年度重上更(一)字第一九○號，自訴案號：台灣台
中地方法院八十五年度自字第三○六、四○六號），提起上訴，本院判決如左：
    主  文
原判決撤銷，發回台灣高等法院台中分院。
    理  由
本件原判決以上訴人連明進之自訴意旨略稱：被告甲○○、乙○○、丙○○等人已死
亡之父親連明堂與上訴人為同胞兄弟，曾共同經營協豐機械廠有限公司（下稱協豐公
司）與協旺盛工業有限公司（下稱協旺盛公司），其中協豐公司負責人登記為連明堂
、協旺盛公司負責人登記為上訴人，民國六十五年一月初兩家公司財務困難，致連明
堂、連明進分別使用之農會支票、銀行支票均遭退票，無力繼續經營，乃協議分別回
收各自簽發之全部支票，及處分協旺盛公司全部財產，抵償兩家公司之負債，並約明
協豐公司之財產由連明堂與上訴人各有二分之一之所有權，當時上訴人因受票據法通
緝，故協豐公司之經營權與所有權均不予變動，且顧及上訴人長子連永宗所有之台中
市○區○○路五小段三二｜二號、三二｜八號、三二｜一三號等三筆土地恐受債權人
追償，並約定信託登記與連明堂保管，俟債務清償後，再移轉回連永宗所有；於六十
五年四月三十日共同書立同意書乙紙，於第一條訂立：「協豐機械廠有限公司歸由甲
方（指連明堂）繼續經營，而甲方開出之農會票未收回部分由甲方負責收回。」等語
，連明堂與其妻連邱桂香及乙○○三人，竟利用上訴人受通緝期間，於六十五年六月
二十五日共同偽造協豐公司股東同意書乙紙，上載「茲同意事項如下：一、股東連明
堂出資額新台幣一十萬元整全部讓於連邱桂香。二、股東連明進出資額新台幣一十萬
元整全部讓與乙○○。三、推連邱桂香為執行業務股東。四、同意修改章程草案。」
，再共同偽刻上訴人之印章加蓋及偽造上訴人之署押於其上，持向台灣省政府建設廳
申請變更登記，使該管公務員登載於職務上所掌之公文書，變更登記連邱桂香為執行
業務股東、乙○○為股東，而竊盜、竊佔上訴人在協豐公司應有二分之一財產；上訴
人於六十九年十二月初發覺上情，即向連明堂理論，連明堂遂於六十九年十二月十日
與上訴人一同前去鄭焜讓家，書立附停止條件同意書，約定上訴人清償所有之支票後
，連明堂應將協豐公司之財產二分之一歸於上訴人；至七十年上訴人請求連明堂履約
，連明堂一拖再拖，至七十六年三月一日雙方返鄉掃墓，連明堂乃書立書據乙紙，承
諾待鄭焜讓返國後辦理，詎連明堂於七十七年八月十九日死亡，上訴人向其繼承人即
乙○○、甲○○、丙○○等人請求履行，惟其等以死無對證而拒絕履行，經於八十年
間申請調解不成，於八十年六月六日向法院提起土地所有權移轉登記之訴訟，乙○○
於台灣高等法院台中分院八十年度上字第四二一號審理該民事事件時，復提出六十五
年六月二十五日乙○○、連邱桂香及連明堂所共同偽造之協豐公司股東同意書、公司
章程、變更登記事項卡等文件為證，而行使使公務員登載於職務上所掌之不實公文書
，致上訴人受敗訴之判決；甲○○、丙○○於該件民事訴訟中，明知乙○○所提出之
資料為不實之文書，竟幫助乙○○在法院主張該等文書為真正無虛，為幫助犯，因認
乙○○、甲○○、丙○○牽連犯有刑法第二百十六條、第二百十條、第二百十七條第
一項、第二百十四條、第三百二十條第一、二項、第三百三十五條第一項之罪責，依
同法第五十五條處斷等語。又以乙○○、甲○○、丙○○明知上訴人未曾偽造連明堂
於六十九年十二月十日在鄭焜讓處書立之同意書，竟誣告上訴人偽造私文書，並舉證
人紀劉桂蘭於案情有重要關係之事項而為虛偽之陳述，致法院誤判上訴人有期徒刑陸
月，認被告三人另犯有刑法第一百六十九條第一項之誣告罪嫌云云。因而撤銷第一審
關於乙○○被訴偽造印章、偽造署押、行使偽造私文書、行使使公務員登載不實文書
及乙○○、甲○○、丙○○被訴竊盜、竊佔、侵占部分之判決，改判諭知乙○○被訴
偽造印章、偽造署押、行使偽造私文書、行使使公務員登載不實文書及甲○○、丙○
○、乙○○被訴竊盜、竊佔、侵占部分自訴不受理，並以乙○○、甲○○、丙○○關
於誣告部分，犯罪不能證明，因認第一審法院諭知關於此部分無罪，為無不合，予以
維持，駁回上訴人在第二審之上訴，固非無見。
惟查（一）上訴人自訴意旨以連明堂夫妻與乙○○三人，於六十五年六月二十五日共
同偽造協豐公司股東同意書乙紙，將上訴人之出資額全部讓與乙○○，並公推連邱桂
香為執行業務股東，同意修改章程草案等情，再共同偽刻上訴人之印章加蓋及偽造上
訴人之署押於其上，持向台灣省政府建設廳申請變更登記，使該管公務員登載於職務
上所掌之公文書，准予變更登記，但第一審法院就上開偽造署押部分未加判決，原判
決就上開未經下級法院判決之部分予以撤銷，自為自訴不受理之判決，自與刑事訴訟
法第三百四十四條規定，上訴係對於下級法院判決請求救濟之旨意有違，難謂為適法
。又判決主文與事實理由矛盾者，其判決當然為違背法令。原判決於主文撤銷第一審
關於乙○○行使偽造私文書部分之判決，自為自訴不受理之判決，並認第一審諭知乙
○○、甲○○、丙○○被訴行使公務員登載不實罪部分無罪，予以維持，駁回上訴人
在第二審之上訴，但於理由二(二)則敘明「甲○○、丙○○被訴偽造印章、偽造署押、
行使偽造私文書、行使公務員登載不實文書部分犯罪不能證明，原審就此部分諭知無
罪判決核無違誤，上訴人此部分上訴無理由，應予駁回」等語（原判決第十四頁第一
行起），自有理由矛盾之違法。（二）依上訴人所訴之內容以觀，上訴人除自訴乙○
○與連明堂、連邱桂香於六十五年六月二十五日共同偽造協豐公司股東同意書乙紙，
持向台灣省政府建設廳申請變更登記外，另指陳乙○○於原審法院審理八十年度上字
第四二一號所有權登記事件時，復提出上開偽造之同意書及公司章程、變更登記事項
卡等文件為證而行使之，致上訴人受敗訴之判決；認乙○○八十年間之行為，亦犯有
刑法第二百十六條、第二百十條、第二百十四條之罪，原判決就乙○○於訴訟中提出
上開文書之行為，雖說明此部分之行為與六十五年六月二十五日之行使偽造私文書，
使登載不實文書罪之間，有牽連犯之關係，上開六十五年六月二十五日之行使偽造私
文書既已不得自訴，後次之行為認亦不得提起自訴等語（見原判決第七頁第十二行起
）；但上開兩次之犯行，時間相隔十餘年，該二行為之間何以具有方法、結果或目的
、手段之裁判上一罪之關係而不得自訴（本院五○年台上字第四五一號判例參照），
原判決未詳加說明，自有理由欠備之違誤。（三）第一審法院原諭知甲○○、丙○○
關於行使偽造私文書部分免訴，上訴人不服，連同其他部分一併提起上訴（詳上訴狀
），原判決就甲○○、丙○○關於行使偽造私文書部分，未加撤銷，亦未諭知判決之
結果，自有已受請求之事項未予判決之違法。（四）認定事實所憑之證據，須實際上
確係存在，就該卷宗不難考見者而言，如判決書內所記載之證據，於該卷宗內無從考
見者，即其判決據以認定之事實之證據，事實上並不存在，其採證自屬違法。原判決
認定被告三人誣告罪部分無罪之理由之一，係以六十九年十二月十日之同意書上之「
連明堂」簽名，係複寫之字跡，且運筆極不自然，有做作或模仿之嫌，鑑定困難，有
憲兵學校八十年十一月六日和物字第五九○七號函可按。原審法院於上訴人被訴偽
造文書之該院八十二年度上訴字第二六○九號刑事案件審理中，就同意書原本上「連
明堂」簽名不自然之原因，再次鑑定則明確認定「連明堂」三字運筆極不自然，應為
做作或模仿所生之現象，而非複寫所致，亦有該校八十二年十月十四日和物字第四
六二○號函附於原審法院八十二年度上訴字第二六○九號刑事案卷，資為被告三人無
誣告犯行之認定，但並未影印相關之卷證資料附卷，致本院無從查考，難謂為適法。
又民間私文書之製作，並非要式行為，能否以文書製作之形式，為認定文書真偽之依
據，亦非無研求之餘地。上訴意旨指摘原判決關於行使偽造私文書、誣告罪部分不當
，尚非全無理由，應認仍有撤銷發回更審之原因。至於行使公務員登載不實文書、偽
造印章、偽造署押、竊盜、竊佔、侵占罪部分，因自訴意旨認與上開行使偽造私文書
部分，有裁判上一罪之關係，爰一併發回，附此敘明。
據上論結，應依刑事訴訟法第三百九十七條、第四百零一條，判決如主文。
中      華      民      國    九十二    年      十      月    二十三    日
                              最高法院刑事第八庭
                                  審判長法官  莊  登  照
                                        法官  洪  明  輝
                                        法官  黃  一  鑫
                                        法官  魏  新  和
                                        法官  林  秀  夫
      右正本證明與原本無異
                                              書  記  官
中      華      民      國    九十二    年      十      月     三十     日


司法院資訊處製作；財團法人民間司法改革基金會備份。
